【裁判字號】    97,消債更,1436
【裁判日期】    980423
【裁判案由】    聲請更生程序
【裁判全文】
臺灣高雄地方法院民事裁定          97年度消債更字第1436號
聲  請  人  甲○○
上列當事人因消費者債務清理事件聲請更生，本院裁定如下：
    主  文
聲請駁回。
聲請費用由聲請人負擔。
    理  由
一、聲請意旨略以：聲請人有不能清償債務情事，前已於消費者
    債務清理條例施行前，與各債權銀行就無擔保債務成立協商
    清償方案，約定自民國95年7 月起，每月償還新臺幣（下同
    ）27,190元，共計分80期清償，惟聲請人每月收入為41,513
     元 ，且尚須扶養年邁雙親，實已經無法負荷，故無力繼續
    履行原協商條件而於97年3 月間毀諾，顯因非可歸責於己之
    事由致履行有重大困難，且其無擔保或無優先權之債務總額
    未逾1,200 萬元，復未經法院裁定開始清算程序或宣告破產
    ，爰聲請更生云云。
二、按債務人與金融機構協商成立者，不得聲請更生或清算，但
    因不可歸責於己之事由，致履行顯有重大困難者，不在此限
    ；本條例施行前，債務人依金融主管機關協調成立之中華民
    國銀行公會會員辦理消費金融案件無擔保債務協商機制與金
    融機構成立之協商，準用前項之規定，消費者債務清理條例
    第151 條第5 項、第6 項分別定有明文。是債務清償方案成
    立後，應由債務人按其條件履行，除因事後發生情事變更，
    在清償期間內之收入或收益減少，或支付之費用增加，致該
    方案履行困難甚或履行不能，而有不可歸責於己之事由，始
    能准許債務人聲請更生或清算，以避免債務人任意毀諾已成
    立之協商，濫用更生或清算之裁判上債務清理程序。蓋以債
    務清償方案係經當事人行使程序選擇權所為之債務清理契約
    ，債務人應受該成立之協議所拘束。債務人既已與金融機構
    協商成立，如認該協商方案履行有其他不適當情形，自仍應
    再循協商途徑謀求解決。
三、經查：
(一)、聲請人於95年7月17日依「中華民國銀行公會會員辦理消費
    金融案件無擔保協商機制」與各債權銀行協商成立，當時其
    積欠銀行之總債務為1,913,918 元，每月應繳金額27,190元
    ，共計分80期清償，惟聲請人業於97年3 月間即毀諾、未依
    協議還款，此有台新國際商業銀行股份有限公司（下稱台新
    銀行）民事陳報狀等資料附卷可參，合先敘明。
(二)、本件聲請人雖陳稱：伊每月薪資無法負擔協商金額，因此原
    協商方案之條件過苛，已經超越伊清償能力，而無法繼續履
    行云云。然查：聲請人於95年7 月間協商成立前，係在志虹
    熱處理股份有限公司公司任職，每月平均薪資約為36,950元
    ，迄今仍任職於該公司，平均每月薪資約為41,513元等情，
    ，業為聲請人所自承，且有卷附聲請人財政部高雄市國稅局
    95年度、96年度綜合所得稅各類所得資料清單及薪資單等資
    料在卷足憑，足見聲請人前於95年7 月間債務協商成立時，
    與其於97年3 月毀諾、未依協議還款時，期間收入並無任何
    重大變化。至聲請人固然陳稱協商條件之嚴苛，及該條件對
    聲請人之家庭、生計影響，但該協商條件既然係由聲請人與
    最大債權銀行雙方協議所達成，在客觀事實並未有顯著變動
    之下，上述情事核屬聲請人在協商時可得預見，據以評估可
    否履行協商條件之事實，與「不可歸責於己之事由致履行顯
    有重大困難」之要件不符。又聲請人既有固定收入之履行能
    力，縱有履行不便，亦得經由個別債權銀行協商程序以求適
    當履債。準此，堪認聲請人尚乏不可歸責於己致履行顯有重
    大困難之情形可言。
(三)、再者，聲請人固謂：其每月薪資於扣除扶養費用及自身生活
    必要支出共計23,000 元 後，顯已無力償還清償協商款云云
    。然查，聲請人主張其每月需支出伙食費、汽車維修費、電
    話費、有線電視費、水電費、交通費、扶養費及其他雜務等
    費用共計23,000元，惟聲請人並未提出全部開銷憑證，尚難
    遽認其主張為真，何況消費者債務清理條例雖期望使負債累
    累難以自力重建經濟生活之債務人得有更生之機會，然並無
    意保證每一債務人均能維持其原來之生活水準，毋寧係在保
    障債務人最低生活水準之前提下，使債務人盡力清償以得更
    生之機會。是債務人生活費用之支出，不應由債務人任意主
    張，只需得以維持其最低生活水準即可，查內政部公告之97
    年度高雄縣低收入戶最低生活費，每人每月9,829 元，而上
    開公告係內政部依據社會救助法第4 條規定所制訂之標準，
    應屬可採，聲請人之生活費應依此計算。則聲請人每月需支
    付之個人基本生活開銷總計9,829 元；其次，聲請人另稱：
    其雖有兄弟姊妹共5 人，但僅有聲請人及其兄妹共計3 人實
    際負擔扶養年邁雙親之義務，因而顯已無力清償協商款云云
    。惟查，姑且不論依法應與聲請人共同負擔扶養雙親義務之
    部分扶養義務人，何以得免除扶養義務之事由一節，聲請人
    並未加以具體說明，並提出相關證據佐證以實其說。即依民
    法第1115條第3 項規定：「負扶養義務者有數人而其親等同
    一時，應各依其經濟能力，分擔義務」、第1118條規定：「
    因負擔扶養義務而不能維持自己生活者，免除其義務。但受
    扶養權利者為直系血親尊親屬或配偶時，減輕其義務。」以
    及民法第1119條規定：「扶養之程度，應按受扶養權利者之
    需要與負扶養義務者之經濟能力及身分定之。」，可知，本
    件聲請人既有兄弟姊妹4 名與聲請人共同負擔扶養雙親之義
    務，則各該扶養義務人本應依其經濟能力分擔義務，而聲請
    人既自陳其業已無力清償債務而難以維持生活，並聲請更生
    ，本可依法減輕其扶養義務，且亦應無餘力超出法定應負扶
    養義務之範圍而再行承擔其他共同扶養義務人所應負之扶養
    義務。因之，聲請人主張部分因共同扶養義務人未盡扶養雙
    親義務，致加重其扶養責任，並據以聲請更生，顯係將其餘
    共同扶養義務人所應盡之扶養義務推由自身承擔後，再以此
    為由聲請更生，以求取債務之折扣清償，其餘共同扶養義務
    人卻能坐享其利，顯非事理之平，是以，聲請人上揭主張亦
    不可採；從而，依聲請人平均每月薪資41,513元計算，於扣
    除其自身個人基本生活開銷9,829 元、扶養費用3,931 元【
    計算式：（受扶養權利人2 人×每月基本生活開銷9,829 元
    ）÷扶養義務人5 人＝3,931 元】後，尚餘27,753元，顯非
    毫無清償協商款之能力。從而，益見聲請人未加以清償協商
    債務之情，實屬具有可歸責於己之事由。
(四)、綜上所述，本院認本件更生之聲請，因聲請人未能釋明有不
    可歸責於己之事由，以致履行協商成立之還款協議，顯有重
    大困難，且其亦非不具清償債務之資力。是其聲請為不合法
    ，自應由本院裁定駁回。
四、依消費者債務清理條例第11條第1 項、第8 條前段，裁定如
    主文。
中    華    民    國    98    年    4    月    23     日
                     民  事  庭法      官  鄭子文
上為正本係照原本作成
如不服本裁定，應於裁定送達後10日內，以書狀向本院提出抗告
，並繳納抗告費新臺幣1千元
中    華    民    國    98    年    4    月    23     日
                                書  記  官  林國龍


司法院資訊處製作；財團法人民間司法改革基金會備份。
